ACORDAO-COMPLETO-2523908

ACÓRDÃO 1350/2022 ATA 21/2022 - PLENÁRIO

VISTOS, relatados e discutidos estes autos em que se apreciam embargos de declaração opostos por Roberto Gonçalves em face do Acórdão 2.929-TCU-Plenário, por meio do qual o Tribunal, no que interessa à presente impugnação, aplicou multa ao embargante, no valor de R$ 67.854,38, e inabilitou-o para o exercício de cargo em comissão ou função de confiança no âmbito da Administração Pública Federal por oito anos,
ACORDAM os Ministros do Tribunal de Contas da União, reunidos em Sessão do Plenário, diante das razões expostas pelo Relator, em:
9.1. com fundamento nos arts. 32, inciso II, e 34 da Lei 8.443/1992, conhecer e rejeitar os presentes embargos de declaração;
9.2. dar ciência deste acórdão ao embargante.

Embargos de declaração interposto em face de decisão que, dentre outras medidas, aplicou ao embargante multa e sanção de inidoneidade para o exercício de cargo ou função de confiança no âmbito da Administração Pública Federal em razão de irregularidades na contratação da Central de Desenvolvimento de Plantas de Utilidade do Complexo Petroquímico do Rio de janeiro.

Petróleo Brasileiro S.A.

3. Embargante: Roberto Gonçalves (XXX.408.508-XX).

Augusto Nardes e Aroldo Cedraz.

13.1. Ministros presentes: Ana Arraes (Presidente), Walton Alencar Rodrigues, Augusto Nardes, Aroldo Cedraz, Bruno Dantas (Relator), Vital do Rêgo, Jorge Oliveira e Antonio Anastasia.
13.2. Ministros que alegaram impedimento na Sessão: Augusto Nardes e Aroldo Cedraz.
13.3. Ministros-Substitutos presentes: Marcos Bemquerer Costa, André Luís de Carvalho e Weder de Oliveira.

BRUNO DANTAS

Ministro Bruno Dantas.

Trata-se de embargos de declaração opostos por Roberto Gonçalves (peça 243) em face do Acórdão 2.929-TCU-Plenário (peça 213) , por meio do qual o Tribunal, no que interessa à presente impugnação, aplicou multa ao embargante, no valor de R$ 67.854,38, e inabilitou-o para o exercício de cargo em comissão ou função de confiança no âmbito da Administração Pública Federal por oito anos.  
Ciente do teor do Acórdão 2.929-TCU-Plenário em 23/12/2021 (peça 242) , Roberto Gonçalves opôs os presentes embargos no mesmo dia, tempestivamente, portanto. 
Nesta oportunidade, o embargante alega que a deliberação estaria eivada omissões relativas ao parecer jurídico que corroborou a proposição da contratação direta e ao argumento de que os valores recebidos não teriam ligação com atuação do embargante nesse processo. 
Em fundamento, afirma que não era signatário do parecer jurídico, não podendo ser responsabilizado pelo fato de este documento estar baseado em premissas falhas. Sustenta que o acórdão embargado teria sido omisso, portanto, quanto à constatação de que a contratação direta possuía sustentação jurídica.
Acrescenta que a decisão não teria considerado a "dinâmica da realidade", situação em que a agilidade era essencial para reduzir ou mitigar potenciais prejuízos, o que justificaria a elaboração concomitante do documento DIP Engenharia 605/2011 e da consulta ao jurídico. Acrescenta que se o parecer jurídico concluísse pela inviabilidade da contratação direta, o documento DIP Engenharia 605/2011 não seria submetido à Diretoria Executiva.
Quanto aos valores recebidos, o embargante alega que a decisão foi omissa em relação ao argumento de defesa, segundo o qual não teria sido apresentado "qualquer indício de ligação entre os alegados valores e a proposição do embargante tida como viciada".
Diante das questões aduzidas, o embargante finaliza o expediente com o seguinte pedido:
"36. Diante de todo o exposto, respeitosamente, requer-se o recebimento com o efeito suspensivo previsto no art. 287, § 3º, do RITCU, e o acolhimento dos presentes Embargos de Declaração para: 
1. a. Sanar a omissão sobre o fato de que os documentos disponíveis ao Embargante na época apontavam para a regularidade jurídica da contratação direta, ao contrário do que concluiu, muitos anos depois, a instrução da área técnica nestes autos, afastando-se por consequência a condenação do Embargante contida nos itens 9.4, 9.5, 9.6 e 9.7 do acórdão. 
1. b. Sanar a omissão sobre a dinâmica natural dos fatos e sobre o fato de que o DIP Engenharia continha o Parecer Jurídico em anexo, afastando-se por consequência a condenação do Embargante contida nos itens 9.4, 9.5, 9.6 e 9.7 do acórdão. 
1. c. Sanar a omissão sobre o fato de que não há qualquer indício de ligação entre os valores alegadamente recebidos pelo Embargante e a proposição feita por ele, afastando-se por consequência a sua condenação contida nos itens 9.4, 9.5, 9.6 e 9.7 do acórdão." 
	É o relatório.

Felipe Henrique Braz Guilherme (69.406/OAB-PR), Bruno Guimaraes Bianchi (86.310/OAB-PR) e outros, representando Roberto Gonçalves.

Não atuou.

REPRESENTAÇÃO. PETROBRAS. IMPLANTAÇÃO DA CENTRAL DE DESENVOLVIMENTO DE PLANTAS DE UTILIDADES (CDPU) DO COMPLEXO PETROQUÍMICO DO RIO DE JANEIRO (COMPERJ). CONTRATAÇÃO DIRETA POR INEXIGIBILIDADE DE LICITAÇÃO. AUDIÊNCIA. ACOLHIMENTO DAS RAZÕES DE JUSTIFICATIVA DE UM DOS RESPONSÁVEIS. REJEIÇÃO DAS DEMAIS RAZÕES DE JUSTIFICATIVA. MULTA. INABILITAÇÃO. EMBARGOS DE DECLARAÇÃO. AUSÊNCIA DE CONTRADIÇÃO, OBSCURIDADE OU OMISSÃO. CONHECIMENTO E REJEIÇÃO.

REPRESENTAÇÃO (REPR)

Secretaria Extraordinária de Operações Especiais em Infraestrutura (SeinfraOpe).

Trata-se de embargos de declaração opostos por Roberto Gonçalves em face do Acórdão 2.929-TCU-Plenário, por meio do qual o Tribunal, no que interessa à presente impugnação, aplicou multa ao embargante, no valor de R$ 67.854,38, e inabilitou-o para o exercício de cargo em comissão ou função de confiança no âmbito da Administração Pública Federal por oito anos.
Nesta oportunidade, o embargante alega que a deliberação embargada estaria eivada de omissões, conforme exposto no relatório precedente.
II
Satisfeitos os requisitos atinentes à espécie, os presentes embargos devem ser conhecidos, com fundamento nos arts. 32, inciso II, e 34 da Lei 8.443/1992.
Dito isso, passo ao exame de mérito destes embargos.
De início, ressalto que a omissão a ser arguida em sede de embargos deve refletir questão relevante trazida pela parte e não abordada pelo relator ou questão de ordem pública, a qual deve ser resolvida de ofício (Acórdão 3595/2014-TCU-Plenário, e acórdãos 1.195/209 e 2.860/2008, ambos da Primeira Câmara) .
O embargante sustenta haver omissão do acórdão embargado quanto à alegação de que a proposta de contratação direta estaria fundamentada em parecer jurídico, elaborado por terceiros (Maurício de Oliveira Guedes e Francisco Pais) .
No caso, não vislumbro a mencionada omissão. Ao contrário do alegado, a decisão tratou do parecer jurídico nos itens 41 e 42 do voto, a seguir transcritos (peça 214, p. 7-8) :
"41. Especificamente quanto a Roberto Gonçalves, os documentos acostados às peças 120 e 126 demonstram ter ele solicitado a instauração do processo de contratação direta (Documento Interno do Sistema Petrobras - DIP Engenharia 605/2011) , bem como a autorização para formalização do Contrato 0858.00722004.11.2 (DIP Engenharia 709/2011) . 
42. Ademais, as datas das comunicações internas da Petrobras mostram que o documento DIP Engenharia 605/2011, de 7/10/2011 (peça 120) , por meio do qual fora solicitada a instauração do processo de negociação direta com o consórcio, já estava pronto antes mesmo do parecer jurídico DIP-JURÍDICO/JSERV-5947/11, de 13/10/2011 (peça 123) que supostamente lhe serviria de subsídio." 
Cumpre ressaltar que a questão do parecer jurídico, o qual teria supostamente fundamentado a decisão, não pode ser analisada de forma dissociada da cronologia do caso. Rememoro que o embargante fora signatário do Documento Interno do Sistema Petrobras - DIP Engenharia 605/2011 (peça 120, p. 6) , mediante o qual autorizou a instauração do processo de negociação direta com o Consórcio TUC Construções. Conforme exposto na decisão embargada, esse documento foi emitido em 7/10/2011, antes do mencionado parecer jurídico que deveria ter lhe dado embasamento, datado de 13/10/2011 (peça 123) . 
Tal cronologia afasta, assim, o argumento apresentado de que a proposição submetida à Diretoria Executiva por meio do "DIP Engenharia 605/2011 possuía o respaldo nítido e claro do Parecer Jurídico JSERV 5947/2011".
Tampouco merece prosperar a alegação de que o documento DIP Engenharia 605/2011 não teria sido submetido à Diretoria Executiva caso o parecer concluísse pela inviabilidade jurídica da contratação direta. Em primeiro lugar, trata-se de mera ilação não demonstrada pelo embargante. Em segundo, carece de razão lógica preparar um parecer sem contar, antes, com um dos seus pressupostos, qual seja, a manifestação do departamento o qual lhe daria fundamento jurídico. 
Acrescento que tais evidências não podem ser consideradas individualmente. Ao contrário, devem ser ponderadas em seu conjunto, avaliando-se a interrelação entre elas e o resultado dessa avaliação. No caso sob exame, tanto os elementos diretos de prova quanto os indícios demonstraram a irregularidade imputada ao embargante, conforme consignou o voto da decisão embargada (peça 214, p. 8) :
"44. A esses elementos somam-se documentos acostados aos autos que demonstram o recebimento, por parte do responsável, de valores em contas bancárias, inclusive no exterior, advindos de pessoas, física e jurídica, que tinham relação com empresas integrantes do consórcio. Em depoimento prestado no âmbito da Ação Penal 5015608-57.2017.4.04.7000/PR o responsável também reconhece o recebimento de valores em contas no exterior. 
45. Nesse processo, o responsável veio a ser condenado pela prática de corrupção passiva, com a pena de 17 anos e nove meses de reclusão, conforme decisão do Tribunal Regional Federal da 4ª Região (peça 185) ."
Há, ainda, que se mencionar os alertas constantes do Parecer Jurídico DIP JURÍDICO/JSERV 5947/11 acerca da fragilidade das justificativas para a contratação direta, conforme registrou o voto da decisão embargada (peça 217, p. 6) :
"27. Essa constatação é agravada pela existência de parecer jurídico, que alertou os gestores da Petrobras para a necessidade de se ter segurança quanto ao real cronograma de entrada em operação do Comperj, sob o risco de restar fragilizado o fundamento utilizado para a contratação direta."
Não verifico, portanto, omissão da decisão quanto aos argumentos de defesa, mas tão somente a adoção de entendimento distinto daquele proposto pelo embargante. 
Com relação ao argumento de que teria havido omissão quanto à suposta inexistência de indício de ligação entre os valores recebidos pelo embargante e a contratação direta, também não verifico o alegado vício.
Conforme expus anteriormente, as evidências não podem ser analisadas de forma individual, ignorando o acervo probatório na qual estão inseridas. Por ser a fraude um ilícito de difícil comprovação por meios diretos de prova, a jurisprudência desta Corte de Contas admite a utilização desses meios indiretos, os quais possibilitam a demonstração do ilícito por meio de operações inferenciais (Acórdãos 1.293/2011, 1.618/2011, 159/2012 e 2.596/2012, todos do Plenário) . Nesse contexto, o indício é todo fato conhecido, devidamente provado, suscetível de conduzir ao conhecimento de um fato desconhecido, a ele relacionado, por meio de uma inferência (raciocínio indutivo-dedutivo) .
Seguindo essa racionalidade, no caso, o recebimento de valores advindos de pessoas que tinham relação com as empresas integrantes do consórcio deve ser ponderado junto com os demais elementos de prova mencionados no voto condutor do acórdão embargado e acostados aos autos. 
Corroborando esse entendimento, apresento trecho da sentença proferida pela Vara Federal Criminal de Curitiba na Ação Penal 5015608-57.2017.4.04.7000, transcrito na instrução da Secretaria Extraordinária de Operações Especiais em Infraestrutura (peça 192, p. 35) , segundo o qual o embargante teria facilitado a contratação direta do consórcio em troca de vantagens indevidas (destaques inseridos) : 
"147. Tem-se, portanto, que os colaboradores Pedro José Barusco Filho, Márcio Faria da Silva, Rogério Santos de Araújo, Ricardo Ribeiro Pessoa, Walmir Pinheiro Santana e Mário Frederico de Mendonça Goes confirmaram o pagamento de vantagem indevida a Roberto Gonçalves em virtude de haver ele facilitado a contratação direta do Consórcio Pipe Rack, formado pela Odebrecht, UTC Engenharia e Mendes Júnior, para a execução do EPC do PIPE Rack no Complexo Petroquímico do Rio de Janeiro - COMPERJ, e também do Consórcio TUC Construções, formado pela Odebrecht, UTC Engenharia e PPI - Projeto de Plantas Industriais Ltda., destinado ao Fornecimento de Bens e Execução de Serviços, Elaboração do Projeto Executivo, C&M e Comissionamento das Unidades de Geração de Vapor e Energia, Tratamento de Águas e Efluentes do COMPERJ.
 (...) 
166. O contrato formalizado com o Consórcio TUC Construções data de 27 de novembro de 2011, ou seja, menos de dois meses após a elaboração do DIP 000605/2011, assinado por Roberto Gonçalves, solicitando a contratação direta. 
167. Segundo Márcio Faria da Silva, conforme visto no item 131, acima, a rapidez na formalização do contrato destoou dos padrões da Petrobras e deveu-se à intervenção de Roberto Gonçalves, tendo como contrapartida o pagamento de vantagens indevidas. 
168. A atuação decisiva de Roberto Gonçalves para ambas as contratações diretas foi relatada por diversas testemunhas e acusados ouvidos neste processo. 
 (...) 
178. Comprovado, portanto, por prova oral e documental, que Roberto Gonçalves participou do acerto de vantagens indevidas nos contratos formalizados pela Petrobras com os Consórcios Pipe Rack e TUC Construções. Comprovado, igualmente, apesar da negativa do acusado, que praticou ele ato de ofício consistente na intervenção decisiva para que houvesse a negociação e a contratação direta dos Consórcios, e não nova ou prévia licitação."
Tais fatos, observados em seu conjunto, foram suficientes para fundamentar a conclusão adotada pelo acórdão embargado, acerca da conduta irregular do embargante na contratação do Consórcio TUC Construções, conforme registrou a instrução da SeinfraOperações (peça 192, p. 35) :
"203. A ocorrência de pagamentos de vantagens indevidas pelas empresas que compõem o consórcio contratado pela Petrobras em favor do Sr. Roberto Gonçalves está evidenciada no seguinte conjunto probatório constantes destes autos: Termos de Colaboração 1 e 3 do Sr. Pedro José Barusco Filho (peça 159, p. 4 e 7; p. 19) , representação da Polícia Federal (peças 161, p. 23-33; e 155) ; declaração do colaborador Milton Pascowitch (peça 161, p. 25-26) ; declaração do colaborador Sr. Mário Goes (peça 161, p. 26-27) e Termo de Colaboração 24 do Sr. Ricardo Ribeiro Pessoa (peça 161, p. 27-28) ." 
Ademais, afasta definitivamente a alegação de omissão o seguinte excerto da instrução da SeinfraOperações que analisa especificamente a alegação de ausência de correlação entre os valores recebidos e a conduta do embargante nesses autos (peça 192, p. 40) :
"230. Nesse sentido, frisa-se que é frágil a tese de que tais recebimentos, em montantes que ultrapassavam R$ 16 milhões (a valores históricos) , seriam despropositados e sem conexão com os contratos firmados pelo grupo de empresas que formou o consórcio contratado pela Petrobras, pois ainda que fossem pagamentos lícitos, por serviços efetivamente prestados e desconexos com a Estatal, estar-se-ia diante de situação ainda mais grave que conflito de interesse."
Dando prosseguimento à análise dos argumentos recursais, o embargante sustenta que a sentença proferida pela Vara Federal Criminal de Curitiba na Ação Penal 5015608-57.2017.4.04.7000 demonstraria "claramente que não há qualquer relação entre os valores alegadamente recebidos pelo embargante e a proposição, feita por ele, de contratação direta do Consórcio TUC". 
Contudo, a simples leitura de trechos da fundamentação dessa decisão, a seguir transcritos, já demonstra que tal interpretação se mostra equivocada, havendo, inclusive, menção expressa ao reconhecimento, por parte do embargante, do recebimento de vantagens indevidas em relação ao contrato celebrado com o Consórcio TUC Construções (peça 181) :
"49. O cerne consiste na atuação de Roberto Gonçalves, ex-Gerente Executivo de Engenharia da Petrobras, sucessor de Pedro José Barusco Filho no cargo, em contratos formalizados entre a Petrobras e o Consórcio TUC Construções (Odebrecht, UTC Engenharia e PPI - Projeto de Plantas Industriais Ltda) , e o Consórcio Pipe Rack (Odebrecht, UTC Engenharia e Mendes Júnior) , nos quais houve o pagamento de propinas à Diretoria de Serviços, recebendo Roberto Gonçalves parcela dessa vantagem indevida, cerca de USD 4.147.365,54, por meio de transferências internacionais em contas de offshores.
 (...) 
114. Segundo a Acusação, em grande síntese, Roberto Gonçalves, ex-Gerente Executivo de Engenharia da Petrobras, sucessor de Pedro José Barusco Filho no cargo, teria recebido cerca de USD 4.147.365,54 em vantagens indevidas decorrentes de contratos formalizados entre a Petrobras e o Consórcio TUC Construções, integrado pela Odebrecht, UTC Engenharia e PPI - Projeto de Plantas Industriais Ltda, e a Petrobras e o Consórcio Pipe Rack, integrado pela Odebrecht, UTC Engenharia e Mendes Júnior, por meio de transferências internacionais em contas de offshores.
 (...) 
120. Já na ação penal nº 5036528-23.2015.404.7000 foram condenados, por sentença de primeira instância, com cópia no evento 1, anexo20, por crimes de corrupção ativa, lavagem de dinheiro e associação criminosa, os dirigentes do Grupo Odebrecht Alexandrino de Salles Ramos de Alencar, Cesar Ramos Rocha, Márcio Faria da Silva, Rogério Santos de Araújo e Marcelo Bahia Odebrecht, e, por corrupção passiva e lavagem de dinheiro, Paulo Roberto Costa, Pedro José Barusco Filho, Renato de Souza Duque e Alberto Youssef. 
121. Comprovado, nela, o pagamento de vantagens indevidas pelo Consórcio Pipe Rack, formado pela Odebrecht, UTC Engenharia e Mendes Júnior, para execução do EPC do PIPE Rack no Complexo Petroquímico do Rio de Janeiro - COMPERJ, e igualmente pelo referido Consórcio TUC Construções, formado pela Odebrecht, UTC Engenharia e PPI - Projeto de Plantas Industriais Ltda., para obras das Unidades de Geração de Vapor e Energia no Complex o Petroquímico do Rio de Janeiro - COMPERJ, para dirigentes da Petrobras na Diretoria de Abastecimento e na Diretoria de Serviços. 
122. Na evolução das investigações da assim denominada Operação Lava Jato foi identificado que outro agente público da Petrobras teria recebido vantagens indevidas no âmbito das contratações havidas com o Consórcio TUC Construções e com o Consórcio Pipe Rack. 
123. Roberto Gonçalves, empregado da Petrobrás, foi Gerente Executivo da Área de Engenharia e de Serviços da Petrobrás no período de 11 de março de 2011 a 03 de maio de 2012, tendo substituído Pedro José Barusco Filho no cargo.
 (...) 
125. Pedro José Barusco Filho, Gerente Executivo da Área de Engenharia e de Serviços da Petrobrás, após acordo de colaboração premiada, admitiu ter recebido propinas em contratos da Petrobrás, devolveu cerca de noventa e oito milhões de dólares, e revelou o envolvimento de outros agentes da Petrobrás no recebimento de propina. 
126. Ouvido em Juízo, Pedro José Barusco Filho reconheceu o pagamento de propinas nos contratos formalizados com a Petrobras para as obras referentes ao Complexo Petroquímico do Rio de Janeiro - COMPERJ. Admitiu, ainda, ter havido pagamento de vantagens indevidas no âmbito dos contratos formalizados pela Petrobras com o Consórcio TUC Construções e com o Consórcio Pipe Rack, embora em relação ao primeiro ele afirme saber apenas parcialmente dos fatos, pois referido contrato teria sido contemporâneo à saída dele da Petrobras (evento 150, termotranscrdep1) : 
 (...) 
128. Especificamente no que diz respeito aos contratos formalizados pelos Consórcios TUC Participações e Pipe Rack, Pedro Barusco afirmou desconhecer detalhes, pois já estava fora da Petrobras à época, mas que nos contratos com as empresas participantes dos referidos consórcios 'sempre havia' o pagamento de propinas: 
 (...) 
134. Em relação ao contrato formalizado com o Consórcio TUC Construções, Rogério Santos de Araújo afirmou que não houve o pagamento de propinas a Roberto Gonçalves, por parte da Odebrecht, mas que, diante do trânsito adquirido com o Consórcio Pipe Rack, Rogério Araújo teria contatado Roberto Gonçalves para que esse elaborasse e encaminhasse um documento à Diretoria Executiva para acelerar o cancelamento da concessão e consequentemente a negociação direta com o Consórcio TUC Construções: 
 (...) 
138. Em seguida, Ricardo Ribeiro Pessoa aponta Roberto Gonçalves como uma das pessoas junto à Petrobras que teria recebido vantagens indevidas nas obras do COMPERJ, incluindo o Consórcio TUC: 
 (...) 
139. Nesse trecho, Ricardo Pessoa confirma que mantinha contato direto com Roberto Gonçalves e que tratou e pagou pessoalmente propinas ao acusado, cerca de cinco milhões de reais, no contrato relativo ao Consórcio TUC, inicialmente por orientação de Pedro José Barusco, antecessor de Roberto Gonçalves no cargo de Gerente Executivo.  
 (...) 
140. Walmir Pinheiro Santana, igualmente colaborador, e Diretor Financeiro da UTC Engenharia entre os anos de 1996 a 2014, afirmou que operacionalizava o pagamento de propinas por parte da UTC Engenharia, seguindo ordens de Ricardo Ribeiro Pessoa, mas que não participava das negociações, desconhecendo detalhes dos contratos que legitimavam o pagamento das vantagens indevidas. 
141. Declarou especificamente que não teve participação no pagamento de propinas referente ao Consórcio Pipe Rack, que teriam ficado a cargo da Odebrecht. Por outro lado, confirmou haver intermediado o pagamento de vantagens indevidas por parte da UTC no Consórcio da TUC Construções. Afirmou que nesse caso teriam sido pagos cerca de cinco milhões de reais a Roberto Gonçalves e cerca de dois milhões de reais a Pedro José Barusco (evento 208, termotranscdep4) :
 (...) 
143. Roberto Gonçalves, ouvido em Juízo, admitiu o recebimento de vantagens indevidas nos contratos dos Consórcios Pipe Rack e TUC Construções referentes às obras do Complexo Petroquímico do Rio de Janeiro - COMPERJ (evento 208, termotranscdep5) . 
Observo, a partir das teses apresentadas nos embargos, que o embargante não se insurge contra eventual omissão. Na realidade, as ilações lançadas consistem em tentativa de rediscutir o mérito da matéria decidida por este Colegiado. Contudo, tal finalidade é incabível na espécie recursal eleita, a qual é via estreita destinada tão somente a integrar ou esclarecer a decisão impugnada.
De tal modo que, inexistindo quaisquer omissões ou outros vícios a serem sanados na deliberação atacada, devem ser rejeitados os presentes embargos.
Ante o exposto, voto por que o Tribunal adote o Acórdão que ora submeto à deliberação deste Colegiado.
TCU, Sala das Sessões, em 8 de junho de 2022.
Ministro BRUNO DANTAS 
Relator